【裁判字號】    89,台上,1404
【裁判日期】    890621
【裁判案由】    拆屋還地等
【裁判全文】
最高法院民事判決                              八十九年度台上字第一四○四號
    上  訴  人  丑 ○ ○
    被 上訴 人  甲○○○
                庚 ○ ○
                壬 ○ ○
                己 ○ ○
                丁 ○ ○
                乙 ○ ○
                子○○○
                戊○○○
                丙 ○ ○
                癸 ○ ○
                辛 ○ ○
右當事人間請求拆屋還地等事件，上訴人對於中華民國八十七年八月十八日台灣高等
法院第二審更審判決（八十七年度上更(一)字第一九號），提起上訴，本院判決如左：
    主  文
上訴駁回。
第三審訴訟費用由上訴人負擔。
    理  由
本件被上訴人主張：上訴人所有坐落台北市○○街一○一巷五弄十六號房屋（下稱系
爭房屋），無權占用伊等共有之台北市○○區○○段一小段第五六四號土地上如原判
決附圖（下稱附圖）所示Ａ部分面積六一平方公尺，Ｂ部分面積三平方公尺（下稱系
爭土地），而受有相當於租金之利益，致伊受有損害等情。為此本於所有權之作用，
求為命上訴人將系爭房屋拆除返還系爭土地與伊等；並依不當得利之法律關係，求為
命上訴人分別給付伊等如附表一所示之金額與法定遲延利息；及自民國八十四年七月
一日起按月分別給付如附表二所示金額之判決。
上訴人則以：伊因向訴外人楊陳惜買受系爭房屋而繼受楊陳惜與被上訴人間之不定期
租賃關係，又因伊按期給付租金與被上訴人，兩造間亦成立不定期租賃關係等語，資
為抗辯。
原審斟酌全辯論意旨及調查證據之結果，以：經查：(一)訴外人楊陳惜所有之系爭房屋
占有系爭土地上如附圖所示Ａ、Ｂ部分，楊陳惜於六十二年二月二十八日與被上訴人
甲○○○簽訂土地租賃契約（以下簡稱租約），租期自六十二年三月一日起至六十七
年二月末日止共五年，並經其他共有人陳振家（已於七十七年四月十八日死亡，由被
上訴人戊○○○、丙○○、癸○○、辛○○繼承其應有部分）及被上訴人庚○○、己
○○、壬○○、丁○○、乙○○、子○○○等人於租約上蓋章同意。楊陳惜於六十五
年十月十九日逝世，其配偶楊柳春於六十六年六月十二日將系爭房屋出賣予上訴人。
上訴人就六十七年至七十一年（以下每年租金均自一月一日起至十二月三十一日止）
租金，仍以已死亡之楊陳惜名義，一次提存於台灣台北地方法院；七十二年至七十九
年之租金，則以上訴人名義按年向同法院提存；八十年至八十四年之租金，由上訴人
以郵局存證信函按年寄送匯票與被上訴人甲○○○（信函係對被上訴人全體為通知，
並表明由被上訴人甲○○○代表收取匯票）。被上訴人甲○○○於七十七年一月二十
日以存證信函通知上訴人否認兩造間有租賃關係存在，並稱將以上開提存之金額充作
損害賠償，而於同年二月五日，向法院一次領取以楊陳惜名義及以上訴人名義提存之
七十五年以前之「租金」，爾後被上訴人甲○○○均以同一方式，向法院領取提存款
；另八十年至八十四年之匯票，均經被上訴人以存證信函表示係以土地補償金或損害
賠償金之名義受領等情，為兩造所不爭執外，復有土地複丈成果圖、租約、買賣契約
書、提存通知書、領取提存物請求書、匯票、存證信函（以上均為影本）附卷可稽，
自堪信為真實。(二)查房屋出賣時，基地所有權人有依同樣條件優先購買之權；出賣人
未通知優先購買權人而與第三人訂立買賣契約者，其契約不得對抗優先購買權人。土
地法第一百零四條第一項、第二項分別定有明文。房屋出賣人必須將其與第三人訂立
之買賣契約條件，通知優先購買權人，以便其考慮是否依同樣條件優先購買，不得僅
以買賣房屋之事實通知，即謂已盡通知之義務。系爭土地承租人楊陳惜之繼承人即其
配偶楊柳春出售系爭房屋予上訴人時，楊柳春及上訴人均未將買賣之條件即價金通知
系爭土地共有人，業經上訴人之夫林玉耀證稱屬實，其買賣契約自不得對抗被上訴人
。則楊陳惜之承租權並未隨同系爭房屋之出售而移轉於上訴人，仍存在於楊陳惜之繼
承人與系爭土地共有人之間。被上訴人戊○○○、丙○○、癸○○、辛○○之被繼承
人陳振家及其他被上訴人，對楊陳惜之繼承人於租期屆滿後，繼續使用系爭房屋均不
即表示反對之意思，至七十七年一月二十日始以存證信函否認租賃關係，依民法第四
百五十一條之規定，自應認被上訴人與楊陳惜之繼承人間有不定期租賃關係存在。惟
被上訴人於八十五年二月二十九日，依租約第七條第五款「甲方（即承租人楊陳惜）
原有該基地上所建房屋，出賣、轉讓或贈與他人時（經乙方同意後得繼租），乙方（
即出租人）可立即終止契約」之約定，寄發存證信函通知楊陳惜（楊柳春已於八十二
年十月二十九日死亡）之繼承人楊永純、楊永豐、楊永德、楊呈岳、陳楊秀玉、嚴楊
碧滿等人終止租約，渠等並於同年三月一日收受無誤，為兩造所不爭，並有繼承系統
表、戶籍謄本、存證信函及回執為證，則自八十五年三月一日起，被上訴人與楊陳惜
繼承人間之不定期租賃關係已不存在。(三)按意思表示有明示及默示之分，前者係以言
語文字或其他習用方法直接表示其意思，後者乃以其他方法間接的使人推知其意思。
而默示之意思表示與單純之沈默有別，單純之沈默除經法律明定視為已有某種意思表
示外，不得即認係表示行為。被上訴人甲○○○於七十七年一月二十日寄發存證信函
向上訴人否認租賃關係以前，對於上訴人以楊陳惜或其本人名義提存之六十七年至七
十六年租金之租賃要約，保持單純沈默，難認有默示承諾之意思存在。至被上訴人甲
○○○於七十七年二月五日以後，雖陸續收受上訴人之提存款或郵寄匯票，惟其均聲
明作為補償之用，足見非以領取租金之意思而受領甚明，兩造間自無因而成立不定期
租賃關係，上訴人占有系爭土地即無正當權源。(四)依土地法第一百零五條準用同法第
九十七條第一項規定，租用基地建築房屋之基地租金，以不超過土地申報總價額年息
百分之十為限。查系爭土地比鄰東園市場，因地利關係，附近土地、房屋皆得以高額
租金出租，依與系爭土地相隔一條馬路之萬大段一小段二○九之一號土地及地上建物
門牌台北市○○街一一三號，土地面積為三十一‧四六平方公尺，申報地價為一百二
十二萬三百四十元，建物價格六十萬元，其於八十六年六月十五日出租之年租金為四
十萬八千元，有房屋租賃契約書、土地登記簿謄本、協議書可證，並為上訴人所不爭
執，據此計算該土地及建物之租金比例為年息百分之二十二（408,000÷〔1,220,340
＋600,000〕＝ 0.22）。則被上訴人主張按系爭土地申報地價額年息百分之十計算不
當得利，即每月一萬七千六百七十五‧五元（其計算式如附表三所示），尚非無據。
從而，被上訴人以上訴人無權占有系爭土地，請求上訴人拆屋還地，及自八十五年三
月二日起至返還系爭土地之日止，按月分別給付被上訴人如附表二所示之金額，洵屬
有據，應予准許。因而將第一審所為此部分被上訴人敗訴之判決廢棄，改判如被上訴
人訴之聲明；至八十五年三月一日被上訴人終止租約以前，被上訴人與楊陳惜之繼承
人間仍有不定期租賃關係，楊陳惜之繼承人既同意上訴人使用系爭土地，自非無權占
有，此部分維持第一審所為被上訴人敗訴之判決，駁回被上訴人之上訴。經核於法並
無違誤。上訴論旨，雖以土地法第一百零四條第二項之優先購買權，依最高法院四十
四年台上字第七十六號判例意旨，係指買賣契約訂立請求權而言，故仍有民法第一百
二十五條消滅時效規定之適用。系爭房屋於六十六年六月十二日售予上訴人，被上訴
人遲至八十四年十一月八日始提起本件訴訟，主張有優先購買權，其請求權已罹於時
效而消滅；況且買賣契約既屬無效，上訴人對系爭房屋即無處分權，被上訴人請求拆
屋還地顯無理由等語，指摘原判決不當。惟按消滅時效，自請求權可得行使時起算，
民法第一百二十八條定有明文。本件上訴人與楊陳惜之繼承人就系爭房屋訂立買賣契
約，且已交付上訴人使用，然並未將買賣價金等條件通知優先購買權人之被上訴人，
則被上訴人之買賣契約訂立請求權，無從行使，致時效期間未能開始起算，自不生消
滅時效問題。次查系爭買賣契約僅係不得對抗優先購買權人，於上訴人與出賣人間並
非無效，且系爭房屋已交付上訴人使用，上訴人已取得事實上之處分權，原判決命上
訴人拆屋還地，於法並無違背。其餘上訴理由係就原審已論斷者，再執陳詞指摘，均
非有理。上訴人請求廢棄對其不利部分之原判決，為無理由。
據上論結，本件上訴為無理由，依民事訴訟法第四百八十一條、第四百四十九條第一
項、第七十八條，判決如主文。
中      華      民      國    八十九    年      六      月    二十一    日
                              最高法院民事第一庭
                                  審判長法官  李  錦  豐
                                        法官  楊  鼎  章
                                        法官  吳  麗  女
                                        法官  蘇  達  志
                                        法官  顏  南  全
      右正本證明與原本無異
                                              書  記  官
中      華      民      國    八十九    年      七      月     十二     日


司法院資訊處製作；財團法人民間司法改革基金會備份。
